ACORDAO-COMPLETO-2497897

ACÓRDÃO 11060/2021 ATA 30/2021 - SEGUNDA CÂMARA

VISTO, relatado e discutido estes atos de concessão e de alteração de aposentadoria exarados pela Fundação Instituto de Pesquisa Econômica Aplicada/Ipea e submetido à apreciação do Tribunal de Contas da União para fins de registro,
ACORDAM os Ministros do Tribunal de Contas da União, reunidos em Sessão da Segunda Câmara, diante das razões expostas pelo Relator, com fundamento nos artigos 71, III, da Constituição Federal de 1988; 1º, V, e 39, II, da Lei 8.443/1992; 1º, VIII, 259, II, 260, § 1º, e 262, § 2º, do Regimento Interno/TCU, em:
9.1 considerar legal, e conceder registro ao ato de concessão de aposentadoria de Adhemar do Nascimento (XXX.465.037-XX) , Christine Viveka Guimaraes (XXX.248.701-XX) , Guilherme Costa Delgado (XXX.169.028-XX) , Isis Carneiro Agarez (XXX.411.541-XX) , e Neide Sebba da Silva (XXX.360.261-XX) ; 
9.2 considerar ilegal, negando-lhe registro, o ato de concessão de aposentadoria de Marco Aurelio Dias Pires (XXX.390.377-XX) , em razão da indevida incorporação aos vencimentos do servidor aposentado da vantagem "opção" em inobservância à jurisprudência do Tribunal de Contas da União; 
9.3 dispensar o ressarcimento das quantias indevidamente recebidas, presumida a boa-fé, consoante o disposto no Enunciado 106 da Súmula de Jurisprudência do TCU; 
9.4. determinar à Fundação Instituto de Pesquisa Econômica Aplicada/Ipea que, nos termos dos art. 262, caput, do Regimento Interno do TCU e 19, caput, da Instrução Normativa - TCU 78/2018:
9.4.1. abstenha-se de realizar pagamentos irregulares decorrentes do ato de concessão de aposentadoria de Marco Aurelio Dias Pires (XXX.390.377-XX) , no prazo de 15 (quinze) dias, contado a partir da ciência dessa deliberação, sujeitando-se a autoridade administrativa omissa à responsabilidade solidária;
9.4.2. no prazo de trinta dias, emita novo ato, livre das irregularidades apontadas, e o submeta ao TCU pelo Sistema e-Pessoal, nos termos dos arts. 262, § 2º, do Regimento Interno desta Corte e 19, § 3º, da Instrução Normativa TCU 78/2008;
9.4.3. comunique aos servidores aposentados acerca do teor deste Acórdão, alertando o Sr. Marco Aurelio Dias Pires (XXX.390.377-XX) de que o efeito suspensivo proveniente da interposição de eventuais recursos junto ao TCU não o eximirá da devolução dos valores percebidos indevidamente após sua notificação, caso os recursos não sejam providos;
9.4.4. encaminhe ao Tribunal o comprovante de que os interessados tomaram ciência do inteiro teor desta deliberação;
9.5. dar ciência deste Acórdão ao Órgão responsável pela concessão, informando que o teor integral poderá ser obtido no endereço eletrônico www.tcu.gov.br/acordaos.

Atos de Aposentadoria da unidade emissora Fundação Instituto de Pesquisa Econômica Aplicada, enviados ao TCU pela unidade de controle interno  para fins de análise e julgamento.

Segunda Câmara

Fundação Instituto de Pesquisa Econômica Aplicada.

3. Interessados/Responsáveis:
3.1. Interessados: Adhemar do Nascimento (XXX.465.037-XX); Christine Viveka Guimaraes (XXX.248.701-XX); Guilherme Costa Delgado (XXX.169.028-XX); Isis Carneiro Agarez (XXX.411.541-XX); Marco Aurelio Dias Pires (XXX.390.377-XX); Neide Sebba da Silva (XXX.360.261-XX).

13.1. Ministros presentes: Bruno Dantas (Presidente), Augusto Nardes, Aroldo Cedraz e Raimundo Carreiro (Relator).
13.2. Ministro-Substituto presente: André Luís de Carvalho.

RAIMUNDO CARREIRO

Trata-se de atos de concessão de aposentadoria exarados pelo Fundação Instituto de Pesquisa Econômica Aplicada/Ipea e submetidos à apreciação do Tribunal de Contas da União para fins de registro. 
2.	Transcrevo a seguir, com ajustes de forma, a instrução produzida pela Secretaria de Fiscalização de Pessoal (Sefip) à peça 21, chancelada pelo dirigente da Unidade (peça 22) a qual propôs considerar legais 5 (cinco) atos de concessão de aposentadoria e ilegal 1 (um) dos atos, negando-lhe registro, no que foi acompanhada pelo Ministério Público junto ao TCU/MPTCU, na pessoa do Procurador Sérgio Ricardo Costa Caribé (peça 23) :
"INTRODUÇÃO 
1. Trata-se de atos de aposentadoria, submetidos, para fins de registro, à apreciação do Tribunal de Contas da União (TCU) , de acordo com o art. 71, inciso III, da Constituição Federal. Os atos foram cadastrados e disponibilizados ao TCU por intermédio do Sistema e-Pessoal, na forma do art. 2º e 4º da Instrução Normativa TCU 78/2018. 
HISTÓRICO 
2.	O presente processo foi instruído por esta Unidade Técnica em fevereiro do corrente ano, conforme peça 10. 
3.	Ato contínuo, o MPTCU verificou que não consta da instrução o fundamento legal e/ou jurisprudencial da irregularidade apontada para o ato de Marco Aurelio Dias Pires (XXX.390.377-XX) e propôs a devolução dos autos para o detalhamento da irregularidade apontada (peça 12) . 
4.	Após, o Ministro-Relator determinou a devolução dos autos para os fins sugeridos pelo MPTCU (peça 13) . 
EXAME TÉCNICO 
5.	Conforme instrução de peça 10, detectou-se a concessão da vantagem de opção que trata o art. 2º da Lei 8.911/1994 c/c art. 193 da Lei 8.112/1990 e a vantagem de quintos/décimos, transformada em Vantagem Pessoal Nominalmente Identificada - VPNI pelo artigo 62-A da Lei 8.112/1990 - situação que merece atenção especial. 
6.	A possibilidade de carrear para a aposentadoria as vantagens da comissão ou função gratificada adveio com a Lei 1.711/1952, que assim estabelecia em seu art. 180: 
"Art. 180. O funcionário que contar mais de 35 anos de serviço público será aposentado: 
a)	com as vantagens da comissão ou função gratificada em cujo exercício se achar, desde que o exercício abranja, sem interrupção, os cinco anos anteriores; 
b)	com idênticas vantagens, desde que o exercício do cargo em comissão ou da função gratificada tenha compreendido um período de dez anos, consecutivos ou não, mesmo que, ao aposentar-se, o funcionário já esteja fora daquele exercício". 
7.	Tal previsão também estava no art. 193 da Lei 8.112/1990: 
"Art. 193. O servidor que tiver exercido função de direção, chefia, assessoramento, assistência ou cargo em comissão, por período de 5 (cinco) anos consecutivos, ou 10 (dez) anos interpolados, poderá aposentar-se com a gratificação da função ou remuneração do cargo em comissão, de maior valor, desde que exercido por um período mínimo de 2 (dois) anos. 
§ 1° Quando o exercício da função ou cargo em comissão de maior valor não corresponder ao período de 2 (dois) anos, será incorporada a gratificação ou remuneração da função ou cargo em comissão imediatamente inferior dentre os exercidos. 
§ 2° A aplicação do disposto neste artigo exclui as vantagens previstas no art. 192, bem como a incorporação de que trata o art. 62, ressalvado o direito de opção". 
8.	Esse regramento vigorou até o dia 18 de janeiro de 1995, quando foi editado a Medida Provisória 831 que, depois de diversas reedições, foi convertida na Lei 9.527/1997. 
9.	A Lei 9.624/1998 também tratou de disciplinar a data limite para a concessão da vantagem do art. 193 da Lei 8.112/1990: 
"Art. 7º É assegurado o direito à vantagem de que trata a art. 193 da Lei nº 8.112, de 1990, aos servidores que, até 19 de janeiro de 1995, tenham completado todos os requisitos para obtenção de aposentadoria dentro das normas até então vigentes. 
Parágrafo único. A aplicação do disposto no caput exclui a incorporação a que se referia o art. 62 e as vantagens previstas no art. 192 da Lei nº 8.112, de 1990". 
10.	Já a possibilidade de carrear para a aposentadoria a vantagem de "opção" adveio com a edição da Lei 8.911/1994, que assim estabelecia: 
Art. 2º É facultado ao servidor investido em cargo em comissão ou função de direção, chefia e assessoramento, previstos nesta Lei, optar pela remuneração correspondente ao vencimento de seu cargo efetivo, acrescido de cinqüenta e cinco por cento do vencimento fixado para o cargo em comissão, ou das funções de direção, chefia e assessoramento e da gratificação de atividade pelo desempenho de função, e mais a representação mensal. 
Parágrafo único. O servidor investido em função gratificada (FG) ou de representação (GR) , ou assemelhadas, constantes do Anexo desta Lei, perceberá o valor do vencimento do cargo efetivo, acrescido da remuneração da função para a qual foi designado. 
........... 
Art. 11. A vantagem de que trata esta Lei integra os proventos de aposentadoria e pensões. 
11.	Assim, ao analisar o tema, no âmbito do Acórdão 2076/2005-TCU-Plenário (Ministro Revisor Valmir Campelo) , este Tribunal fixou entendimento de que seria assegurado na aposentadoria a vantagem decorrente da opção, prevista no art. 2º da Lei nº 8.911/94, aos servidores que, até a data de 18 de janeiro de 1995, tenham satisfeito os pressupostos temporais estabelecidos no art. 193 da Lei 8.112/90, ainda que sem os requisitos para aposentação em qualquer modalidade. 
12.	Tal Acórdão foi proferido em sede de Embargos de Declaração opostos ao Acórdão 589/2005-TCU-Plenário (Ministro-Relator Augusto Sherman) que, por sua vez, foi oriundo de Recurso de Reexame contra a Decisão 844/2001 - Plenário (Ministro-Relator Walton Alencar Rodrigues) . 
13.	Ao proferir tal entendimento no Acórdão 2.076/2005, este Tribunal baseou-se no conteúdo das Leis 8.112/1990, 8.911/1994 e 9.624/1998 sobre o posicionamento da vantagem de opção na aposentadoria. Entretanto, nada diz esse acórdão quanto à acumulação com outras vantagens. A Lei 8.112/1990, em seu art. 193, § 2º, e a Lei 9.624/1998, em seu art. 7º, parágrafo único, supratranscritos, são claras quanto ao impedimento de se acumularem rubricas de origem semelhante, no caso em tela, rubricas decorrentes da ocupação de função comissionada ou cargo em comissão. 
14.	Corroborando com o comando dessas leis citadas no parágrafo anterior, no âmbito do Acórdão 2988/2018-TCU-Plenário (Ministra-Relatora Ana Arraes) este Tribunal deixou assente de que os servidores que tenham satisfeito os pressupostos temporais no art. 193 da Lei 8.112/1990 e os requisitos para aposentadoria até 18/1/1995, podem acrescer aos proventos de inatividade, deferidos com base na remuneração do cargo efetivo, o valor da função de confiança ou a vantagem dos quintos/décimos/VPNI, de forma não cumulativa, em razão da vedação contida no § 2º do próprio art. 193 da Lei 8.112/1990. 
15.	Diante do exposto, é ilegal a concessão cumulativa das vantagens de "quintos" e "opção", o que estaria vedado pelo art. 193, § 2º, da Lei 8.112/1990 e art. 7º, parágrafo único, da Lei 9.624/1998. 
CONCLUSÃO  
16.	A abrangência e a profundidade das verificações levadas a efeito fundamentam convicção de que os atos 129986/2019, 133475/2019, 129593/2019, 122989/2019 e 117929/2019 podem ser apreciados pela legalidade, em razão de não terem sido encontradas irregularidades nos atos, conforme peça 10.  
17.	A abrangência e a profundidade das verificações levadas a efeito fundamentam convicção de que o ato 131018/2019 pode ser apreciado pela ilegalidade, em razão da irregularidade exposta nesta instrução.  
18.	O aludido ato deu entrada neste Tribunal há menos de cinco anos, não sendo aplicável, portanto, o procedimento de contraditório e ampla defesa determinado pelo Acórdão 587/2011-TCU-Plenário, de relatoria do Ministro Valmir Campelo. 
PROPOSTA DE ENCAMINHAMENTO 
19.	Ante o exposto, com fundamento no art. 71, inciso III, da Constituição Federal, no art. 1º, inciso V, e art. 39, incisos I e II, da Lei 8.443/1992, no art. 260 do Regimento Interno do Tribunal de Contas da União, propõe-se: 
19.1.	Considerar ILEGAL e recusar registro do ato inicial de Aposentadoria de MARCO AURELIO DIAS PIRES do quadro de pessoal do órgão/entidade Fundação Instituto de Pesquisa Econômica Aplicada, com base nos arts. 71, inciso III, da Constituição Federal, 1º, inciso V, e 39, inciso II, da Lei 8.443/1992 e 260, § 1º, do Regimento Interno. 
19.2.	Considerar LEGAIS e conceder o registro dos atos iniciais de Aposentadoria de ISIS CARNEIRO AGAREZ, NEIDE SEBBA DA SILVA, GUILHERME COSTA DELGADO, CHRISTINE VIVEKA GUIMARAES e ADHEMAR DO NASCIMENTO. 
19.3.	Com fulcro no art. 262, caput, do Regimento Interno deste Tribunal, determinar ao órgão/entidade Fundação Instituto de Pesquisa Econômica Aplicada que: 
19.3.1.	promova a exclusão da vantagem "opção", no prazo 15 (quinze) dias, contados a partir da ciência desta deliberação, sujeitando-se a autoridade administrativa omissa à responsabilidade solidária, da rubrica apontada em face de manifesta ilegalidade, uma vez que o seu pagamento não encontra respaldo na jurisprudência deste Tribunal. 
19.3.2.	emita novo ato, livre da irregularidade ora apontada, em substituição ao ato de Aposentadoria de MARCO AURELIO DIAS PIRES, submetendo-o à nova apreciação por este Tribunal, na forma do artigo 260, caput, também do Regimento. 
19.3.3.	dispense a devolução dos valores indevidamente recebidos de boa-fé até a data da ciência do órgão/entidade Fundação Instituto de Pesquisa Econômica Aplicada, do acórdão que vier a ser proferido, com base no Enunciado 106 da Súmula da Jurisprudência do TCU. 
19.3.4.	no prazo de trinta dias, contados da ciência da decisão, envie a este Tribunal documentos comprobatórios de que o interessado cujo ato foi impugnado está ciente do julgamento deste Tribunal. 
19.3.5.	dê ciência, no prazo de quinze dias, contados da notificação, do inteiro teor desta deliberação ao interessado, alertando-o de que o efeito suspensivo proveniente da interposição de eventuais recursos junto ao TCU não o exime da devolução dos valores percebidos indevidamente, caso o recurso não seja provido.
É o relatório.

não há

Procurador Sergio Ricardo Costa Caribé.

APOSENTADORIAS. FUNDAÇÃO INSTITUTO DE PESQUISA ECONÔMICA APLICADA. PREENCHIMENTO DOS REQUISITOS PARA RECEBIMENTO DA PARCELA DE "QUINTOS". NÃO PREENCHIMENTO DOS REQUISITOS PARA RECEBIMENTO DA PARCELA "OPÇÃO". LEGALIDADE E REGISTRO DE CINCO ATOS. ILEGALIDADE E NEGATIVA DE REGISTRO DE OUTRO. DETERMINAÇÕES. COMUNICAÇÕES.

APOSENTADORIA (APOS)

Secretaria de Fiscalização de Integridade de Atos e Pagamentos de Pessoal e de Benefícios Sociais (Sefip).

Relato o presente processo em razão de sorteio realizado nos termos do art. 13 da Resolução TCU 175/2005 (peça 1) .
2.	Em exame atos de concessão de aposentadoria de Adhemar do Nascimento, Christine Viveka Guimaraes, Guilherme Costa Delgado, Isis Carneiro Agarez, Marco Aurelio Dias Pires e Neide Sebba da Silva, servidores aposentados da Fundação Instituto de Pesquisa Econômica Aplicada/Ipea.
3.	Conforme visto no Relatório antecedente, a Sefip e o Parquet especializado, em pronunciamentos concordes, manifestaram-se pela legalidade dos atos de aposentação de Adhemar do Nascimento, Christine Viveka Guimaraes, Guilherme Costa Delgado, Isis Carneiro Agarez, e  Neide Sebba da Silva e pela ilegalidade do ato de aposentadoria de Marco Aurelio Dias Pires, em razão do pagamento irregular da vantagem de "opção", cumulativamente com quintos, em desacordo com o art. 6º da Lei 8.538/1992 e a jurisprudência desta Corte (Acórdão 2988/2018-TCU-Plenário, rel. Min. Ana Arraes) .
4.	Acompanho as conclusões dos pareceres uniformes da unidade técnica e Ministério Público junto ao TCU, as quais incorporo às minhas razões de decidir, porquanto as irregularidades identificadas são suficientes para amparar a decisão pela ilegalidade do ato de aposentadoria do Sr. Marco Aurélio Dias Pires. 
5.	No que se refere à percepção da referida vantagem "opção", verifico que o Sr. Marco Aurelio Dias Pires exerceu funções comissionadas por mais de cinco anos, (peça 18, p. 3-4) o que atende aos requisitos temporais do art. 193, caput da Lei 8.112/1990, antes de sua revogação pela Lei 9.527/1997:
Art. 193. O servidor que tiver exercido função de direção, chefia, assessoramento, assistência ou cargo em comissão, por período de 5 (cinco) anos consecutivos, ou 10 (dez) anos interpolados, poderá aposentar-se com a gratificação da função ou remuneração do cargo em comissão, de maior valor, desde que exercido por um período mínimo de 2 (dois) anos.                        
§ 1° Quando o exercício da função ou cargo em comissão de maior valor não corresponder ao período de 2 (dois) anos, será incorporada a gratificação ou remuneração da função ou cargo em comissão imediatamente inferior dentre os exercidos.    
§ 2° A aplicação do disposto neste artigo exclui as vantagens previstas no art. 192, bem como a incorporação de que trata o art. 62, ressalvado o direito de opção.  (grifo nosso) 
6.	De outra borda, o ato de concessão de aposentadoria foi registrado em 1/6/2017, quase vinte anos depois, portanto, da EC 20/1998, o que fere o comando do Acórdão 1599/2019-TCU-Plenário, rel. Min. Benjamin Zymler:
"9.4. firmar entendimento de que é vedado o pagamento das vantagens oriundas do art. 193 da Lei 8.112/1990, inclusive o pagamento parcial da remuneração do cargo em comissão ('opção') , aos servidores que implementaram os requisitos de aposentadoria após 16/12/1998, data de publicação da Emenda Constitucional 20, que limitou o valor dos proventos à remuneração do cargo efetivo no qual se deu a aposentadoria".
7.	Esse fato, portanto, impede a incorporação da vantagem "opção" aos proventos do interessado. 
8.	Quanto ao percebimento de "quintos/décimos", com razão a unidade técnica na instrução preliminar à peça 10, p. 3, no sentido de que o pagamento se encontra em consonância com a jurisprudência deste Tribunal e os critérios das Leis 8.911/1994 e 9.624/1998, considerado o exercício de funções comissionadas em períodos anteriores a 8/4/1998, conforme o ato à peça 18, p. 3-4. 
9.	Divirjo pontualmente apenas dos fundamentos suscitados pela Sefip no que se refere à impossibilidade de acumulação com "quintos" com a opção derivada do art. 193 da Lei 8.112/1990 (peça 21) , visto que esse permissivo foi recentemente assentado nos Acórdão 8341/2021-TCU-Segunda Câmara e 6.337/2021, de minha relatoria, 4.643/2021-TCU-2ª Câmara, relator Ministro Bruno Dantas e 37/2021-TCU-2ª Câmara, relator Ministro Marcos Bemequerer Costa, desde que preenchidos os requisitos para a percepção da opção, fato que, entretanto, não altera o encaminhamento ora proposto pela ilegalidade do referido ato. 
10.	Desse modo, deve o ato de concessão de aposentadoria do Sr. Marco Aurelio Dias Pires ser considerado ilegal e ter seu registro negado.
11.	Destaco, por fim, que o ato do Sr. Marco Aurelio Dias Pires adentrou esta Corte em 29/5/2020 (peça 18, p. 1) há menos de cinco anos, motivo pelo qual não se faz necessário aplicar o procedimento do contraditório e da ampla defesa determinado pelo Acórdão 587/2011-TCU-Plenário, rel. Min. Valmir Campelo.
12.	Como sói acontecer em hipóteses da espécie, dispenso a devolução dos valores recebidos de boa-fé, nos termos do Enunciado 106 da Súmula de jurisprudência deste Tribunal.   
13.	Do exposto, VOTO por que seja aprovado o Acórdão que ora submeto a este Colegiado.
TCU, Sala das Sessões Ministro Luciano Brandão Alves de Souza, em 24 de agosto de 2021.
RAIMUNDO CARREIRO 
Relator